【裁判字號】    97,上易,820
【裁判日期】    971225
【裁判案由】    竊盜
【裁判全文】
臺灣高等法院臺中分院刑事判決         97年度上易字第820號
上  訴  人
即  被  告  甲○○
                    16號
輔  佐  人
即被告配偶  李鴻源
                    16號
指定辯護人  本院公設辯護人  丁○○
上  訴  人
即  被  告  乙○○
上  訴  人
即  被  告  丙○○
上列上訴人因竊盜案件，不服臺灣彰化地方法院97年度易字第92
號中華民國97年4月3日第一審判決（起訴案號：臺灣彰化地方法
院檢察署96年度偵字第10848號），提起上訴，本院判決如下：
      主  文
原判決關於乙○○、丙○○及甲○○竊取白蘭氏冰糖燕窩暨定執
行刑部分均撤銷。
甲○○竊盜，累犯，處有期徒刑肆月。
乙○○竊盜，處有期徒刑肆月，如易科罰金，以新台幣壹仟元折
算壹日。
丙○○無罪。
其餘部分上訴駁回。
甲○○上訴駁回部分所處有期徒刑陸月與撤銷改判部分所處有期
徒刑肆月，應執行有期徒刑捌月。
      犯罪事實
一、甲○○前於民國 (下同)94 年間，因施用毒品案件，經臺灣
    臺北地方法院以95年度簡字第566號判處有期徒刑3月，如易
    科罰金，以銀元300元折算1日確定，並於95年5月11日易科
    罰金而執行完畢。詎仍不知悔改，於96年11月21日，與其弟
    乙○○共乘其弟之前妻丙○○駕駛之車牌號碼T5-9625號自
    小客車由臺南縣北上至彰化縣擬購買葡萄，於同日15時30
    分許，行經彰化縣溪湖鎮○○路503號「大盤大五金大賣場
    」時，甲○○表示要購買飲料並下車進入上開大賣場，竟意
    圖為自己不法之所有，將該大賣場內陳列銷售之金門高梁酒
    共8瓶（58度金門高粱酒5瓶、38度金門高粱酒3瓶，每瓶價
    值新臺幣【下同】380元，總計價值3,040元）均直立藏插在
    腰際褲頭並以其所著衣服遮蔽，未經結帳逕行離去而竊取之
    ，得手後將前揭8瓶金門高粱酒放置於上開自小客車行李箱
    內。
二、甲○○返回上開自小客車後，與乙○○、丙○○於同日16時
    10分許，行經彰化縣溪湖鎮○○路451號「東環超市」，於
    丙○○停車後，甲○○先行下車進入上開超市，乙○○與丙○○2人亦隨後下車進入上開超市，詎甲○○、乙○○分別
    意圖為自己不法之所有，甲○○動手竊取該超市內陳列銷售
    之白蘭氏冰糖燕窩共7盒（一盒6瓶，每盒價值999元，總計
    價值6,993元），並將之藏放於腹部且以所著衣服遮蔽，再
    持飲料等物作為掩飾，於結帳時僅支付飲料等物之價額，以
    此方式竊取藏放於腹部衣服內之白蘭氏冰糖燕窩共7盒得手
    ；乙○○則要丙○○幫其找啤酒藉故支開丙○○，動手竊取
    該超市內陳列銷售之白蘭氏冰糖燕窩共4盒（一盒6瓶，每盒
    價值999元，總計價值3,996元）並藏放於胸前且以所著衣服
    遮蔽，再與不知情之丙○○持餅乾、啤酒及衛生紙1包等物
    前往櫃臺結帳以圖掩飾，乙○○並將已刷過商品條碼之衛生
    紙1包拿在胸前遮掩離去，此方式竊取藏放於胸前衣服內之
    白蘭氏冰糖燕窩4盒得手，丙○○則在收銀台付帳，然因上
    開竊盜過程為該超市店長己○○發現，己○○乃告知超市老
    闆，並與超市老闆在該超市門口攔阻先後走出超市之乙○○
    及丙○○，復在該超市門口攔阻最後走出超市門口之甲○○
    ，而會同據報到場處理之員警查悉前情，並自乙○○胸前起
    出白蘭氏冰糖燕窩4盒，自甲○○腹部起出白蘭氏冰糖燕窩7
    盒，另於上開自小客車行李箱內起出金門高粱酒8瓶（已分
    別發還「大盤大五金大賣場」店員庚○○、「東環超市」店
    長己○○）。
三、案經彰化縣警察局溪湖分局報告臺灣彰化地方法院檢察署檢
    察官偵查起訴。
      理  由
一、證據能力：
    被告以外之人於審判外之陳述，雖不符前四條之規定，而經
    當事人於審判程序同意作為證據，法院審酌該言詞陳述或書
    面陳述作成時之情況，認為適當者，亦得為證據；當事人、
    代理人或辯護人於法院調查證據時，知有第一百五十九條第
    一項不得為證據之情形，而未於言詞辯論終結前聲明異議者
    ，視為有前項之同意，刑事訴訟法第一百五十九條之五定有
    明文，本件證人庚○○於警訊之證述，雖係審判外之陳述，
    然被告檢察官及被告甲○○、輔佐人李鴻源暨公設辯護人於
    本院審理時均無異議，本院審酌上開證據資料製作時之情況
    ，尚無違法不當及證明力明顯過低之瑕疵，認以之作為證據
    應屬適當，揆諸上開規定應有證據能力，合先敘明。
二、實體部分：
  (一)訊據被告甲○○坦承於上開時、地分別竊取金門高梁酒共8
    瓶及白蘭氏冰糖燕窩共7盒之事實，被告乙○○亦坦承有於
    上開時、地竊取白蘭氏冰糖燕窩共4盒之事實，並有證人即
    「大盤大五金大賣場」店員庚○○於警詢時之證述及證人即
    東環超市店長己○○在原審、本院審理中之證述暨贓物認領
    保管單二紙、照片四張在卷可稽，被告二人之自白與事實相
    符，應可採信。本件事證明確，被告等之犯行均堪認定。
  (二)被告甲○○雖於原審及上訴時提出載明其患有精神分裂症之
    國立臺灣大學醫學院附設醫院診斷證明書，惟查被告甲○○
    前曾因另犯竊盜案件（臺灣苗栗地方法院96年度簡上字第17
    號），經臺灣苗栗地方法院將其送請行政院衛生署苗栗醫院
    為精神鑑定，該醫院鑑定結果認：綜合徐女之過去生活史、
    疾病史、身體檢查、精神狀態檢查及心裡評估結果，認為徐
    女可能為疑似衝動控制疾患。因其衝動控制力較差，而較易
    出現無法符合社會期待之行為（如：偶施用安非他命、於超
    商竊取物品及較無法配合精神鑑定的會談、心理測驗）。就
    犯行而論，徐女表示到新竹找朋友後就不太記得之後發生什
    麼事，只記得在頂好超商拿些東西忘了付錢，之後救被送到
    警察局。然而於心理測驗卻顯示徐女的短期記憶、注意集中
    能力較佳，且就徐女過去病史，亦未有解離或記憶缺損等症
    狀，故徐女應無記憶障礙疾病。且於犯案筆錄得知，犯行當
    時，徐女知將竊取物品藏於裙子內，故而得知徐女應可辨識
    其行為違法。故認為雖徐女衝動控制力較差，但於犯行當時
    對於外界事務之知覺理會與判斷作用，以及自由決定意思之
    能力，並未較普通人之平均程度顯然減退，該院認為徐女於
    犯案當時應無因精神障礙或其心智缺陷而致其辨識其行為違
    法或欠缺依其辨識而行為之能力顯著減低之情況等語，有該
    院96年9月21日苗醫社字第0960006389號函所附精神狀況鑑
    定報告書1份附卷可考，並經原審法院依職權調取臺灣苗栗
    地方法院96年度簡上字第17號卷宗核閱屬實，該份鑑定報告
    係由從事精神鑑定具有專門學術經驗之人以科學驗證之方法
    親自訪談被告甲○○，態度嚴謹，所得之鑑定結論，自可供
    本院參酌，而依被告甲○○犯本案竊盜犯行時，尚知將其所
    竊取之物品藏放在腰際褲頭或腹部，且以所著衣服遮蔽乙情
    及綜合被告甲○○於本院開庭時之言行表徵，足認被告甲○○於行為時並無因精神障礙或其他心智缺陷，致不能辨識其
    行為違法或欠缺依其辨識而行為之能力或致其辨識行為違法
    或依其辨識而行為之能力，顯著減低之情形，併予敘明。
  (三)核被告甲○○就事實欄一、二所為，均係犯刑法第320條第1
    項之竊盜罪，被告乙○○就事實欄二所為，亦係犯刑法第32
    0條第1項之竊盜罪。公訴人認被告甲○○事實欄一所為係犯
    刑法第321條第1項第4款之結夥竊盜罪，尚有未洽 (見後述)
    ，認被告甲○○、乙○○就事實欄二所為亦犯刑法第321 條
    第1項第4款之結夥竊盜罪，然本件依卷內證據顯示甲○○、
    乙○○係先後進入東環超市分別竊取白蘭氏燕窩，並無證據
    足認二人間或與丙○○間有犯意聯絡及行為分擔，起訴法條
    咸有未洽，均應予變更。被告甲○○所犯上開二罪，犯意各
    別，應分論併罰。又按數行為於同時同地或密切接近之時地
    實施，侵害同一之法益，各行為之獨立性極為薄弱，依一般
    社會健全觀念，在時間差距上，難以強行分開，在刑法評價
    上，以視為數個舉動之接續施行，合為包括之一行為予以評
    價，較為合理，應屬接續犯，而為包括之一罪（最高法院86
    年度臺上字第3295 號判例意旨參照）。本件被告甲○○先
    後二次竊盜犯行，其竊盜時間固然接近，惟其竊盜地點既有
    不同，且係侵害不同被害人之財產法益，顯與接續犯之要件
    有間，公訴意旨認被告甲○○上開二次竊盜犯行應論以接續
    犯，容有誤會。再被告甲○○於94年間，因施用毒品案件，
    經臺灣臺北地方法院以95年度簡字第566號判處有期徒刑3月
    ，如易科罰金，以銀元300元折算1日確定，於95年5月11 日
    易科罰金而執行完畢之事實，有臺灣高等法院被告前案紀錄
    表在卷可考，於5年以內故意再犯本件有期徒刑以上之二罪
    ，均為累犯，應各依刑法第47條第1項之規定加重其刑。原
    審就事實一即被告甲○○竊取高梁酒共8瓶部分審酌被告甲○○有毒品、竊盜等前科紀錄 (見卷附臺灣高等法院被告前
    案紀錄表)及其犯罪之動機、目的、竊取財物之價值、對被
    害人所生損害與犯後態度等一切情狀，依刑法第三百二十條
    第一項判處有期徒刑六月，核其認事、用法、量刑均無不當
    ，被告甲○○此部分以患有精神病及原審量刑過重為由上訴
    ，核無理由，應予駁回。至原審就被告甲○○、乙○○二人
    所犯事實二部分科刑固非無見，惟查原審判決認渠二人與丙○○間有犯意聯絡及行為分擔，認渠等係犯刑法第321條第1
    項第4款之結夥竊盜罪則有未洽，被告甲○○、乙○○二人
    以此為由上訴有理由，應由本院將原審此部分及甲○○定執
    行刑部分撤銷改判，爰審酌被告二人犯罪之動機、目的、手
    段及所竊物品價值暨犯罪後之態度等一切情狀，分別量處如
    主文第二、三項所示之刑，被告乙○○部分並諭知易科罰金
    之折算標準，被告甲○○部分並與上訴駁回部分定其應執行
    刑。至公訴意旨雖請求諭知被告甲○○、乙○○應於刑之執
    行前令入勞動場所強制工作，然保安處分係對受處分人將來
    之危險性所為拘束其身體、自由之處置，以達教化與治療之
    目的，為刑罰之補充制度，本諸法治國家保障人權之原理及
    刑法之保護作用，其法律規定之內容，應受比例原則之規範
    ，使保安處分之宣告，與行為人所為行為之嚴重性，行為人
    所表現之危險性，及對行為人未來行為之期待性相當，司法
    院大法官會議釋字第471號解釋可資參照。本院觀諸被告甲○○於本案中之竊盜犯行，其所竊得財物屬一般物品，價值
    非鉅，被告甲○○使用之竊盜手法亦稱平常，其行為表現之
    嚴重性、危險性應非達於無可容忍之程度，雖被告甲○○先
    前已有多次財產犯罪之紀錄，然此情節或與其精神狀況有關
    ，尚難遽認其有犯罪之習慣或因遊蕩或懶惰成習而犯罪，本
    院量刑時並已審酌，且經由本案有期徒刑之適當執行後，尚
    非不能對其產生矯正策勵之影響，就被告甲○○未來發展仍
    具可期待性，準此，本院認被告甲○○尚無宣告強制工作之
    必要；另依卷附臺灣高等法院被告乙○○前案紀錄表未能證
    明被告乙○○有犯罪之習慣或因遊蕩或懶惰成習而犯罪，爰
    亦不予宣告強制工作。
三、公訴意旨另略以：被告丙○○、乙○○與甲○○共同基於
    意圖為自不法所有之犯意聯絡，由被告丙○○駕駛Ｔ5－962
    5號自小客車搭載被告乙○○及甲○○，於96年11月21 日15
    時30分許，由甲○○下車進入彰化縣溪湖鎮○○路五○三號
    「大盤大五金大賣場」行竊8瓶高粱酒藏於褲頭再以外套掩
    蓋，再由被告丙○○、乙○○以購買啤酒等物結帳以掩護被
    告甲○○之方式而得手，並將八瓶高梁酒放於Ｔ5－9625號
    自小客車之行李箱內，因認被告丙○○、乙○○共犯刑法第
    三百二十一條第一項第四款之加重竊盜罪嫌：被告丙○○
    與乙○○、甲○○接續上開共同意圖為自不法所有之犯意聯
    絡，於同日下午16時10分許，至彰化縣溪湖鎮○○路451號
    「東環超市」，由甲○○徒手竊取白蘭氏燕窩共7盒，將其
    中4盒藏於褲頭，另3盒藏於長褲中，並以外套掩蓋，另由被
    告丙○○掩護乙○○，乙○○再徒手竊取白蘭氏燕窩4盒，
    夾藏於衣褲中，丙○○並購買衛生紙一大包使乙○○得以掩
    飾其隆起之衣褲，因認被告丙○○犯刑法第三百二十一條第
    一項第四款之加重竊盜罪嫌。惟按犯罪事實應依證據認定之
    ，無證據不得認定犯罪事實；不能證明被告犯罪者，應諭知
    無罪之判決，刑事訴訟法第154條第2項、第301條第1項分別
    定有明文。又認定不利於被告之事實，須依積極證據，苟積
    極證據不足為不利於被告事實之認定時，即應為有利於被告
    之認定，更不必有何有利之證據；認定犯罪事實所憑之證據
    ，雖不以直接證據為限，間接證據亦包括在內，然而無論直
    接或間接證據，其為訴訟上之證明，須於通常一般之人均不
    致有所懷疑，而得確信為真實之程度者，始得據為有罪之認
    定，若其關於被告是否犯罪之證明未能達此程度，而有合理
    性懷疑之存在，致使無從形成有罪之確信，根據「罪證有疑
    ，利於被告」之證據法則，即不得遽為不利於被告之認定。
    再事實之認定，應憑證據，如未能發現相當證據，或證據不
    足以證明，自不能以推測或擬制之方法，以為裁判之基礎，
    最高法院30年上字第816號、76年臺上字第4986號、40年臺
    上字第86號判例參照。(一)訊據被告丙○○堅決否認有於上開
    、時、地與甲○○、乙○○共同行竊高粱酒及白蘭氏燕
    窩之犯行，被告乙○○亦堅決否認有於上開時、地與甲○○共同竊取高梁酒之犯行，核與甲○○始終供稱該8瓶高粱
    酒及白蘭氏燕窩係其個人獨自行竊所得相符，參以證人即「
    大盤大五金大賣場」店員庚○○於警詢時證稱：伊於案發當
    日16時20分發現店內物品遭竊，於詢問店內員工是否知情，
    準備告知店長之際，警方即至該大賣場告知遭竊之店內物品
    8瓶高粱酒業經查獲，伊並未報案，亦未發現可疑人物，現
    場並無錄影系統等語，而卷附贓物認領保管單1紙，亦僅能
    證明被竊取之8瓶高粱酒業已發還「大盤大五金大賣場」店
    員庚○○之事實，均無從據為被告乙○○、丙○○確有共同
    參與竊取8瓶高粱酒犯行之憑據，此外，本院且查無其他積
    極證據足認被告乙○○、丙○○二人有共同竊取8瓶高粱酒
    之情事，被告乙○○、丙○○二人此部分犯罪均不能證明。
    (二)證人己○○雖證述：伊有看到乙○○在藏偷竊的燕窩，丙○○擋住走道掩護他等語，然卷附警察自其所提出監視錄影
    帶翻拍之照片並未能顯示被告丙○○有與乙○○、甲○○共
    同行竊白蘭氏燕窩及掩護乙○○行竊之情事，證人己○○且
    未能提出被告丙○○自進入購物至離開之全部監視錄影帶供
    履勘，尚難僅憑其證述遽認被告丙○○共同竊取白蘭氏燕窩
    ，況乙○○於警訊時即供稱：白蘭氏燕窩係伊個人行竊取得
    ，丙○○並未看見伊行竊，伊叫丙○○去拿啤酒，因他未找
    到啤酒，伊隨後叫丙○○去拿衛生紙給伊，伊將白蘭氏燕窩
    藏放在上衣內，並將衛生紙擋在胸前，先行走出該超商等語
    (見一○八四八號偵查卷第十九、二十頁)，於偵查中結稱：
    偷燕窩係伊個人行為，伊不想讓丙○○看到伊偷，就請她幫
    伊找啤酒支開她，她不知道伊偷白蘭氏燕窩，只知道伊拿衛
    生紙，伊將衛生紙擋在胸前，先行走出超商，證人己○○所
    言不實，將伊蹲下去看東西，說是丙○○幫伊把風，要把整
    個錄影帶看一遍才知道等語 (見一○八四八號偵查卷第七十
    三至七十四頁)，於原審及本院審理時亦供述：丙○○不知
    道伊偷白蘭氏燕窩等語，此外本院亦查無其他積極證據足認
    被告丙○○有共同竊取白蘭氏燕窩之情事，被告丙○○此部
    分犯罪亦屬不能證明。因公訴人認被告乙○○犯竊取八瓶高
    粱酒之罪行與上開判罪部分有接續犯之實質上一罪之關係，
    爰不另為無罪之諭知。原審認不能證明被告丙○○共犯上開
    竊取8瓶高粱酒之罪行雖無不當，然未詳細勾稽遽認被告丙○○與乙○○、甲○○共犯上開竊取白蘭氏燕窩之罪行，為
    科刑之諭知，並就竊取八瓶高粱酒部分不另為無罪之諭知，
    則有未洽，被告丙○○此部分以原審判決不當為由上訴有理
    由，應由本院將原審此部分判決撤銷改判，另為被告丙○○
    無罪之諭知。
四、據上論斷，應依刑事訴訟法第三百六十九條第一項前段、第
    三百六十八條、第三百六十四條、第三百條、第三百零一條
    第一項、第二百九十九條第一項前段、刑法三百二十條第一
    項、第四十七條第一項、第四十一條第一項前段、第五十一
    條第五款、刑法施行法第一條之一第一項、第二項，判決如
    主文。
    本案經檢察官戊○○到庭執行職務。
中    華    民    國    97    年    12    月    25    日
            刑事第九庭    審判長法  官  江  德  千
                                法  官  許  旭  聖
                                法  官  康  應  龍
以上正本證明與原本無異。
不得上訴。
                                書記官  姚  錫  鈞
中    華    民    國    97    年    12    月    25    日


司法院資訊處製作；財團法人民間司法改革基金會備份。
